臺灣板橋地方法院刑事判決　　　　　　 100年度訴字第1700號
公　訴　人　臺灣板橋地方法院檢察署檢察官
被　　　告　鄧易民
上列被告因偽造文書等案件，經檢察官提起公訴（100 年度偵字
第10534 號），本院合議庭裁定改依簡式審判程序審理，並判決
如下：
    主    文
鄧易民行使偽造私文書，足以生損害於公眾及他人，處有期徒刑
伍月，如易科罰金，以新臺幣壹仟元折算壹日，如附表編號一、
二所示偽造之「陳文傑」證件共貳張及如附表編號三、四所示偽
造之「陳文傑」署押共貳枚，均沒收；又行使偽造國民身分證，
足以生損害於公眾及他人，處有期徒刑參月，如易科罰金，以新
臺幣壹仟元折算壹日，如附表編號一所示偽造之「陳文傑」證件
壹張沒收。應執行有期徒刑陸月，如易科罰金，以新臺幣壹仟元
折算壹日，如附表編號一、二所示偽造之「陳文傑」證件共貳張
及如附表編號三、四所示偽造之「陳文傑」署押共貳枚，均沒收
。
    事    實
一、鄧易民於民國98年間，透過報紙分類廣告，與姓名、年籍不
    詳，綽號「阿何」之成年男子取得聯絡後，其等即共同基於
    偽造國民身分證、偽造特種文書之犯意聯絡，由鄧易民於不
    詳地點先交付新臺幣（下同）1 萬元報酬及自己之照片予「
    阿何」，再由「阿何」於不詳時、地，以不詳之方式偽造其
    上印有「內政部印」公印文（無積極證據證明係以偽造之「
    內政部印」公印偽造）、貼有鄧易民照片、且記載陳文傑姓
    名、出生年月日及身分證統一編號之國民身分證1 張，及偽
    造其上蓋有「交通部駕駛執照製發之章」、「交通部公路總
    局簽發之章」鋼印之印文各1 枚、貼有鄧易民照片、記載陳
    文傑姓名、出生年月日及身分證統一編號之汽車駕駛執照1
    張，並於同年間某日，在不詳處所，將偽造如附表編號1 、
    2 所示之國民身分證、汽車駕駛執照交予鄧易民使用，足以
    生損害於陳文傑及主管機關對於國民身分證、汽車駕駛執照
    管理之正確性。嗣鄧易民取得上開偽造之證件後，於99 年8
    月17日晚間7 時26分許，駕駛拆卸原車牌號碼5416 -QT 號2
    面（車主係王振華）而改懸掛車牌號碼N6-2230 號2 面之自
    用小客車（下稱上開改裝車牌車輛），行駛至臺北巿萬華區
    ○○○路1 段與武昌街2 段口為執勤之警員許加吟攔獲，經
    警員許加吟當場依違反道路交通管理處罰條例之規定，查扣
    上開改裝車牌車輛及車牌號碼N6-2230 號之車牌2 面，復開
    立臺北市政府警察局舉發違反道路交通管理事件通知單2 紙
    （單號：掌電字第A01XMC210 、A01XMC211 號）交由鄧易民
    簽名，詎鄧易民為避免遭警開告發單處罰，竟基於行使偽造
    私文書、偽造國民身分證及汽車駕照之犯意，持上開偽造之
    國民身分證、汽車駕駛執照供警員查核，並冒用陳文傑之名
    義，於如附表編號3 、4 所示2 紙舉發違反道路交通管理事
    件通知單上，偽造「陳文傑」之署名各1 枚，再交還警員許
    加吟收執而行使之，足以生損害於陳文傑本人及警察機關對
    於取締交通違規之正確性。
二、上開改裝車牌車輛後經警拖吊至臺北巿內湖區○○○路之「
    公有車輛保管場」保管，鄧易民為領回該車，另基於行使偽
    造國民身分證之犯意，於99年8 月24日下午2 時14分許，持
    上開偽造之國民身分證前往上開保管場，向保管場人員行使
    之，並領回上開車輛，足以生損害於陳文傑及交通監理單位
    對車輛管理之正確性。嗣因王振華、陳文傑收受臺南縣（現
    改制為臺南巿政府）稅務局之公文通知，始知身分遭冒用，
    經王振華提出申訴並報警後，為警循線查悉上情。
三、案經陳文傑告訴及臺北市政府警察局萬華分局移送臺灣板橋
    地方法院檢察署檢察官偵查起訴。
    理  由
一、本案被告鄧易民所犯係死刑、無期徒刑、最輕本刑為3 年以
    上有期徒刑以外之罪，其於準備程序就前揭被訴事實為有罪
    之陳述，經受命法官告知簡式審判程序之旨，並聽取其與公
    訴人之意見後，本院認無不得或不宜改依簡式審判程序進行
    之情事，依刑事訴訟法第273 條之1 第1 項、第284 條之1
    規定，裁定本案由受命法官獨任進行簡式審判程序，合先敘
    明。
二、訊據被告對上開事實均坦承不諱，核與證人即告訴人陳文傑
    於警詢及偵查時指訴、證人王振華、胡勝雄於警詢及偵查時
    證述之情節相符，且有如附表編號1 所示偽造之陳文傑身分
    證，及附表編號3 、4 所示之掌電字第A01XMC210 號、第A0
    1XMC211 號舉發違反道路交通管理事件通知單等文書影本各
    1 份附卷可稽，暨車牌號碼N6-2230 號之汽車車籍查詢資料
    、車牌號碼5416-QT 號車輛詳細資料報表各1 份、臺北市政
    府警察局交通大隊公有拖吊保管場車輛管制系統1 份、查獲
    現場照片及保管場現場照片共3 張在卷足按。是堪認被告前
    開自白核與事實相符，堪予採信。本案事證明確，被告犯行
    堪以認定，應予依法論科。
三、論罪科刑：
  (一)按國民身分證及汽車駕駛執照均屬刑法第212 條之特種文書
    。而刑法所謂公印，係指公署或公務員職務上所使用之印信
    而言；又所謂公印或公印文，係專指表示公署或公務員資格
    之印信而言，即俗稱大印與小官章及其印文，如不足以表示
    公署或公務員之資格者，不得謂之公印，即為普通印章。所
    偽造之「交通部公路總局監理處行車執照之章」，其機關全
    銜之下既綴有「行車執照之章」數字，其非依印信條例規定
    ，由上級機關所製發之印信，以表示該機關之資格者甚明，
    自非公印，最高法院22年上字第1904號、69年台上字第693
    號、69年台上字第1676號著有判例可資參照，故國民身分證
    上「內政部印」之印文，自屬同法第218 條第1 項之公印文
    而刑法上所稱之公印，而駕駛執照上「交通部駕駛執照製發
    之章」、「交通部公路總局簽發之章」，核非印信條例所定
    表示公署或公務員資格之印信，僅屬一般印文之性質而非公
    印文。又已於97年5 月28日修正公布、同年5 月30日施行之
    戶籍法第75條，係針對國民身分證之偽造、變造所為之立法
    ，相較於刑法第212 條偽、變造之客體，則泛指所有特種文
    書而言，當為特別規定而應優先適用；惟刑法第218 條第1
    項之偽造公印文罪並未修正，且與戶籍法第75條第1 項之構
    成要件不同，自難謂戶籍法第75條第1 項亦係刑法第218 條
    第1 項之特別法。再者偽造、變造國民身分證，並不當然需
    要偽造國民身分證上之公印文，是偽造、變造國民身分證，
    自不能當然包括偽造公印文在內，而偽造公印或公印文，刑
    法第218 條第1 項既有獨立處罰規定，且較戶籍法第75條第
    1 項規定之處罰為重，則於偽造國民身分證同時偽造公印或
    公印文者，即難僅論以戶籍法第75條第2 項、第1 項之罪，
    而置刑法第218 條第1 項處刑較重之罪於不問，故偽造國民
    身分證，如有偽造公印文之行為，仍應構成刑法第218 條第
    1 項之偽造公印文之罪（司法院大法官釋字第82號解釋及最
    高法院97年度台上字第5114號判決意旨參照）。又按刑法第
    212 條所謂「其他相類之證書、介紹書」，係指與關於品行
    、能力、服務之證書、介紹書相類似之文書而言（最高法院
    90年度臺上字第6628號判決意旨參照）。查汽、機車駕駛執
    照係由主管機關核發作為駕駛汽車資格之用，屬於品行能力
    相類之證書，係刑法第212 條之特種文書。再按在舉發違反
    道路交通管理事件通知單「收受人簽章」欄內偽簽他人姓名
    ，自不待依據習慣或特約，單從形式上觀察，即足以知悉係
    表示由該他人名義出具領收通知聯之證明，此與事先在印妥
    內容之收據上偽簽他人姓名之情形，無分軒輊，當然屬於刑
    法第210 條所稱之私文書（最高法院83年度台上字第6631號
    著有判例意旨可資參照）。查本件被告在如附表編號3 、4
    之臺北市政府警察局舉發違反道路交通管理事件通知單「收
    受人簽章」欄上偽簽「陳文傑」之署名，虛以表示陳文傑本
    人已收受該通知單，所為即係偽造私文書，其後復將偽造之
    上開私文書交予執勤警員而予以行使，即屬行使偽造私文書
    。
  (二)是核被告就事實欄一所為，係犯刑法第218 條第1 項之偽造
    公印文罪、第217 條第1 項之偽造印文罪、第216 條、第21
    2 條、第210 條之行使偽造特種文書罪、行使偽造私文書罪
    ，及戶籍法第75條第2 項、第1 項之行使偽造國民身分證罪
    ；另被告事實欄二所為，則係犯戶籍法第75條第2 項、第1
    項之行使偽造國民身分證罪。另公訴人雖漏未引用偽造公印
    文、印文罪之條文，惟於事實欄已明確記載此部分之犯罪事
    實，是認偽造印文罪部分業經起訴，且經本院於審理中當庭
    曉諭被告就此部分偽造印文之罪名一併為攻擊防禦，本院自
    應加以裁判，併此敘明。被告於附表編號三、四文書上偽造
    署押之行為，係偽造私文書之階段行為，又偽造私文書、國
    民身分證及特種文書後復持以行使，其偽造之低度行為皆為
    行使之高度行為所吸收，均不另論罪。被告與綽號「阿何」
    之成年男子間，就上開偽造國民身分證、駕照及公印文、印
    文等犯行，有犯意聯絡及行為分擔，為共同正犯。被告係基
    於同一行使偽造私文書之犯意，於密接之時間內，在同一地
    點，先後偽造附表編號三、四所示「陳文傑」之署名而行使
    之，依一般社會健全觀念，在時間之差距上，難以強行分開
    ，應視為數個舉動之接續施行，應為接續犯。再被告於99年
    8 月17日基於單一冒名接受員警取締交通違規之犯意，緊接
    實施行使偽造國民身分證、駕照及如附表編號3 、4 所示之
    私文書等犯行，係以一行為同時觸犯偽造公印文罪、偽造印
    文罪、行使偽造國民身分證罪、行使偽造特種文書罪、行使
    偽造私文書罪等5 罪名，為想像競合犯，應依刑法第55條之
    規定從一重依行使偽造私文書罪論處，起訴意旨認被告於99
    年8 月17日觸犯行使偽造國民身分證罪及行使偽造私文書罪
    （事實欄一所載部分），為數行為，應分論併罰，其法律見
    解容有誤會。被告前揭所犯之行使偽造私文書罪（事實欄一
    所載部分）、行使偽造國民身分證罪（事實欄二所載部分）
    ，犯意各別，行為互殊，應予分論併罰。
  (三)爰審酌被告夥同共犯「阿何」偽造國民身分證件、汽車駕駛
    執照後，持以冒名接受員警取締交通違規，其所為不僅足生
    損害告訴人陳文傑之權利，亦有害警察機關對於取締交通違
    規者及監理單位管理之正確性，所為誠有非是，惟念及其犯
    後於本院審理中已坦承犯行，兼衡其素行、犯罪動機、手段
    、智識程度，及被害人受損失之程度等一切情狀，各量處如
    主文所示之刑，並均諭知如易科罰金之折算標準，暨定其應
    執行刑及易科罰金之折算標準，以資懲儆。
四、末查，附表編號1 、2 所示偽造之「陳文傑」國民身分證及
    汽車駕駛執照各1 張，雖未扣案，惟無證據證明業已滅失，
    且均係被告所有且供犯罪所用之物，應依刑法第38條第1 項
    第2 款之規定均沒收；另未扣案如附表編號3 、4 所示之文
    書上所偽造之「陳文傑」之署押共2 枚，應依刑法第219 條
    之規定沒收。至於被告偽造附表編號3 、4 所示之私文書，
    均已分別交由臺北市政府警察局員警行使之，非屬被告所有
    之物，自無庸為沒收之諭知，另偽造之陳文傑國民身分證、
    駕照上之公印文、印文及照片，既因偽造身分證、駕照之沒
    收而包括在內，亦無庸就偽造之公印文、印文及照片重為沒
    收之諭知，附此說明。
據上論斷，應依刑事訴訟法第273 條之1 第1 項、第299 條第1
項前段，戶籍法第75條第2 項、第1 項，刑法第11條前段、第28
條、第216 條、第210 條、第212 條、第217 條第1 項、第218
條第1 項、第219 條、第55條、第41條第1 項前段、第38條第1
項第2 款、第51條第5 款、第9 款，刑法施行法第1 條之1 第1
項、第2 項前段，判決如主文。
本案經檢察官吳孟竹到庭執行職務。
中    華    民    國  100     年    8     月    18    日
                    刑事第九庭  法  官  鄭凱文
上列正本證明與原本無異。
如不服本判決，應於判決送達後10日內敘明上訴理由，向本院提
出上訴狀 (應附繕本) ，上訴於臺灣高等法院。其未敘述上訴理
由者，應於上訴期間屆滿後20日內向本院補提理由書「切勿逕送
上級法院」。
                                書記官  陳筱惠
中    華    民    國  100     年    8     月    19    日
附錄論罪科刑法條
中華民國刑法第210條
（偽造變造私文書罪）
偽造、變造私文書，足以生損害於公眾或他人者，處 5 年以下
有期徒刑。
中華民國刑法第212條
（偽造變造特種文書罪）
偽造、變造護照、旅券、免許證、特許證及關於品行、能力服務
或其他相類之證書、介紹書，足以生損害於公眾或他人者，處 1
年以下有期徒刑、拘役或 3 百元以下罰金。
中華民國刑法第216條
（行使偽造變造或登載不實之文書罪）
行使第 210 條至第 215 條之文書者，依偽造、變造文書或登載
不實事項或使登載不實事項之規定處斷。
中華民國刑法第218條
（偽造盜用公印或公印文罪）
偽造公印或公印文者，處 5 年以下有期徒刑。
盜用公印或公印文足以生損害於公眾或他人者，亦同。
戶籍法第75條
意圖供冒用身分使用，而偽造、變造國民身分證，足以生損害於
公眾或他人者，處 5 年以下有期徒刑、拘役或科或併科新臺幣
50 萬元以下罰金。
行使前項偽造、變造之國民身分證者，亦同。
將國民身分證交付他人，以供冒名使用，或冒用身分而使用他人
交付或遺失之國民身分證，足以生損害於公眾或他人者，處 3
年以下有期徒刑、拘役或科或併科新臺幣 30 萬元以下罰金。
附表：
┌──┬─────────┬───────────┬───────────┐
│編號│文   書   名   稱 │偽造之印文、署押暨數量│備              註    │
├──┼─────────┼───────────┼───────────┤
│ 一 │偽造之陳文傑國民身│偽造「內政部印」之公印│見100 年度偵字第10534 │
│    │分證1 張          │文1枚                 │號偵查卷第20頁        │
├──┼─────────┼───────────┼───────────┤
│ 二 │偽造之陳文傑汽車駕│偽造「交通部駕駛執照製│                      │
│    │駛執照1張         │發之章」、「交通部公路│                      │
│    │                  │總局簽發之章」鋼印之印│                      │
│    │                  │文各1 枚              │                      │
├──┼─────────┼───────────┼───────────┤
│ 三 │臺北市政府警察局掌│收受人簽章欄：偽造「陳│見100 年度偵字第10534 │
│    │電字第A01XMC210 號│文傑」之署名1 枚      │號偵查卷第17頁        │
│    │舉發違反道路交通管│                      │                      │
│    │理事件通知單1 紙  │                      │                      │
├──┼─────────┼───────────┼───────────┤
│ 四 │臺北市政府警察局掌│收受人簽章欄：偽造「陳│見100 年度偵字第10534 │
│    │電字第A01XMC211 號│文傑」之署名1 枚      │號偵查卷第17頁        │
│    │舉發違反道路交通管│                      │                      │
│    │理事件通知單1 紙  │                      │                      │
└──┴─────────┴───────────┴───────────┘